【裁判字號】    99,消債抗,8
【裁判日期】    990830
【裁判案由】    聲請更生程序
【裁判全文】
臺灣澎湖地方法院民事裁定             99年度消債抗字第8號
抗  告  人  萬榮行銷顧問股份有限公司
即  債權人
法定代理人  丁○○
代  理  人  乙○○
抗  告  人  安泰商業銀行股份有限公司
即  債權人
法定代理人  甲○○
相  對  人  丙○○
即  債務人
上列抗告人因聲請更生程序事件，對於中華民國99年2月26日本
院97年度執消債更字第5號裁定提起抗告，本院裁定如下：
    主    文
抗告駁回。
抗告程序費用由抗告人負擔。
    理    由
一、本件抗告意旨略以：
  (一)安泰商業銀行股份有限公司（下稱安泰銀行）：相對人財產
    計有房屋1棟、土地1筆，於民國97年2月進行第二次拍賣時
    ，經本院將拍賣最低價額定為新臺幣（下同）560萬元，扣
    除相對人目前積欠抵押權銀行之294萬6,678元，尚餘
    265萬3,322 元，相對人所提出更生方案清償總金額僅
    154萬0,608元，已符消費者債務清理條例第64條第2項第3款
    法院不得裁定認可更生方案之規定，有本院民事執行處97年
    2月29日澎院能執仁96執1677字第1649號通知為證，為此請
    求廢棄原裁定等語。
  (二)萬榮行銷股份有限公司（下稱萬榮公司）：本件相對人所列
    必要支出為19,321元，應僅餘6,679元可供清償債務，惟相
    對人為求更生方案通過，自行調整還款金額，但因相對人及
    原裁定均未釋明原由，抗告人自無從得知相對人如何調整支
    出明細，實難認系爭更生方案對抗告人權益為公允，系爭更
    生方案顯已有消費者債務清理條例第63條第1項第4款、第8
    款、第9款規定之情事。又相對人房屋係90年2月購入，至94
    年3月始以其房地為擔保向台灣土地銀行貸款408萬元，並辦
    理最高限額抵押，有澎湖縣光特版地政電傳資訊系統資料為
    證，足認該貸款並非購買自用住宅所積欠，況不動產為資產
    之一種，貸款則為維持資產之成本，是該部分應僅得列入債
    務總額計算，非得獨立列為必要支出，且為符消費者債務清
    理條例第64條第2項第3款之規定，因上開不動產為可增之資
    產，理應提出經合法鑑估單位出具之鑑估價報告，倘該不動
    產具相當處分實益，則應加以處分以維抗告人權益。另相對
    人適當之生活費用依其實際支出應為9,988元（3,600＋833
    ＋221＋400＋500＋2,934＋1,500＝9,988），若相對人每月
    收入2萬6,000元屬實，且無其他收入，則相對人於履行更生
    期間前四年應尚餘1萬6,012元（26,000－9,988＝16,012）
    可供清償債務，待其長子年滿20歲為成年人後，相對人尚得
    減輕扶養負擔，進而提高更生清償金額，為此請求廢棄原裁
    定等語。
二、按「債務人有薪資、執行業務所得或其他固定收入，法院認
    更生方案之條件公允者，得不經債權人會議可決，逕依債務
    人之聲請或依職權以裁定認可更生方案」、「無擔保及無優
    先權債權受償總額，顯低於法院裁定開始更生程序時，依清
    算程序所得受償之總額者，法院不得為前項之認可」，消費
    者債務清理條例第64條第1項、第2項第3款分別定有明文。
三、次按消費者債務清理條例之制定，係對陷於經濟上困境之消
    費者，允其得選擇以重建型之更生程序或清算型之清算程序
    清理其債務，藉以妥適調整債務人與債權人及其他利害關係
    人間之權利義務關係，保障債權人獲得公平受償，並謀求消
    費者經濟生活之重建復甦機會。更生程序之目的，旨在促使
    債務人自力更生，使具有反覆性收入之債務人，於相當時期
    盡力償債後免責，俾獲得重生之機會。而清算程序則為鼓勵
    債務人努力重生，迅速處理分配應屬清算財團之財產予債權
    人，並使債務人於法定條件下得免責及復權。故更生程序係
    以債務人之薪資、執行業務所得或其他固定收入，為更生方
    案擬定及判斷是否條件公允之基礎，清算程序原則上係將債
    務人之一切財產列為清算財團（同條例第98條參照），藉以
    平均分配予各債權人，可見二者目的固均在藉由法院適時介
    入，使債務人獲得重生之機會，但制度設計及其機能作用尚
    非全然相同。準此以言，於債務人選擇以重建型之更生程序
    聲請更生獲准後，法院審酌更生方案是否公允，自應著重於
    債務人固定性或反覆性收入之狀況，在扣除各項必要性支出
    後，於相當時期內是否得按期清償，以完成更生程序，重建
    經濟生活。至於債務人如尚有其他固定資產，除非各無擔保
    債權人依更生方案所得受償之總額，因顯然低於依清算程序
    所得受償之總額，未能兼顧債權人之受償利益，而不應認可
    外，基於更生程序與清算程序不同之制度機能，即使各無擔
    保債權人受償總額稍有低於依清算程序所得受償之總額，仍
    難謂更生條件並非公允，法院仍得依職權以裁定認可更生方
    案。
四、經查：
  (一)抗告人安泰銀行主張相對人財產於97年2月進行第二次拍賣
    時，經本院將拍賣最低價額定為560萬元，扣除相對人目前
    積欠抵押權銀行之294萬6,678元，尚餘265萬3,322元，相對
    人所提出更生方案清償總金額僅154萬0,608元，已符消費者
    債務清理條例第64條第2項第3款法院不得裁定認可更生方案
    之規定云云；抗告人萬榮公司則主張為符消費者債務清理
    條例第64條第2項第3款之規定，因上開不動產為可增之資產
    ，理應提出經合法鑑估單位出具之鑑估價報告等語。惟本件
    相對人所擁有坐落澎湖縣馬公市○○段1012-4地號土地及其
    上491、551建號建物即門牌號碼澎湖縣馬公市○○路138巷
    73號房屋之不動產，業經本院於96年度執字第1677號執行事
    件進行第三次拍賣時，已將拍賣最低價額合計定為448萬元
    （見本院97年度消債更字第6號消債卷宗），故除有事證顯
    示上開不動產難以換價，或實際交易價格將低於上開數額，
    否則自應認定其客觀價值為448萬元。是以上開不動產之客
    觀價值448萬元，加上相對人所有之土地銀行存款2萬6,881
    元，並扣除抵押債權294萬6,678元後，尚有156萬0,203元之
    餘額，此原則上即為無擔保債權人依清算程序所得受償之總
    額，足堪認定。雖依系爭更生方案所示，各無擔保債權人得
    受償之總額為154萬0,608元，較之本院裁定開始更生程序時
    ，依清算程序所得受償之總額156萬0,203元，尚不足
    1萬9,595元，固有較低之情形。然該不足之數額與受償總額
    相較並非顯然，且依拍賣程序換價後，尚須扣除執行費用及
    相關稅賦，其差距當更為微小，則處分不動產對於清償無擔
    保權人等債權顯無實益甚明。是依上說明，自難認此已符合
    消費者債務清理條例第64條第2項第3款法院不得為認可之情
    形，抗告人安泰銀行、萬榮公司就此部分主張並不足採。
  (二)抗告人萬榮公司復主張因相對人及原裁定均未釋明原由，抗
    告人自無從得知相對人如何調整支出明細，系爭更生方案顯
    已有消費者債務清理條例第63條第1項第4款、第8款、第9款
    規定之情事。又相對人上開貸款並非購買自用住宅所積欠，
    而為維持資產之成本，是該部分應僅得列入債務總額計算，
    非得獨立列為必要支出，且倘該不動產具相當處分實益，則
    應加以處分以維抗告人權益。另相對人適當之生活費用依其
    實際支出應為9,988元，若相對人每月收入2萬6,000元屬實
    ，且無其他收入，則相對人於履行更生期間前四年應尚餘1
    萬6,012元可供清償債務，待其長子年滿20歲為成年人後，
    相對人尚得減輕扶養負擔，進而提高更生清償金額云云，惟
    按更生不影響有擔保或有優先權之債權人之權利，消費者債
    務清理條例第68條前段定有明文，是有抵押權、質權、留置
    權等擔保物權，或依法優先受償之債權，其權利之行使，本
    居於優越之地位，不因更生程序而蒙受不利益，故相對人之
    有擔保債權人土地銀行自可依消費者債務清理條例第68條前
    段行使權利，不受更生方案之拘束，相對人主張應將上開貸
    款列入債務總額計算，實不足採。又相對人如將上開不動產
    變價出售，或可免除繳納房貸支出，但債務人勢必需另覓棲
    身之處所，反致額外增加房屋租金之生活必要支出，另因相
    對人亦表示其女吳淑芬及前配偶吳文炳有意願幫忙分擔三分
    之二部分之房貸支出，故相對人變賣上開不動產，對於清償
    抗告人等債權非有實益。是本院審酌相對人每月收入2萬
    6,000 元，扣除房貸9,333元、更生方案前4年每月清償1萬
    1,999元後，僅餘4,668元，若以更生方案後4年每月清償2萬
    0,097元計，更無剩餘金額可供相對人支應生活等情；復參
    酌相對人願將所提出更生方案之清償期延長為8年，以提高
    其清償之成數，已相當程度保障債權人之利益及公平受償之
    機會等情，足證相對人所提出之更生方案已盡力提高其還款
    額度。縱系爭更生方案已超逾其基本負擔，惟因相對人於其
    民事陳報更生方案狀中自陳吳淑芬、吳文炳願意幫忙支付部
    分支出，且若有不足額部分吳文炳亦會幫忙負擔等語，應可
    認該清償方案之清償條件核屬公允、適當、可行，且無同條
    例第64條第2項及第63條第1項所定不應認可之消極事由存在
    。從而，原審予以認可該更生方案，於法並無不合。綜上所
    述，抗告人指摘原裁定不當，求予廢棄，無理由，應予駁回
    。
五、據上論結，本件抗告為無理由，依消費者債務清理條例第11
    條第2項、第15條，民事訴訟法第495條之1第1項、第449條
    第1項、第95條、第78條，裁定如主文。
中    華    民    國    99    年    8     月    30    日
                  民事庭  審判長法  官  管安露
                                法  官  陳順輝
                                法  官  李宛玲
以上正本係照原本作成。
本裁定不得抗告。
中    華    民    國    99    年    8     月    30    日
                                書記官  劉竹苞

司法院資訊處製作；財團法人民間司法改革基金會備份。
